【裁判字號】    98,訴,1604
【裁判日期】    981028
【裁判案由】    損害賠償
【裁判全文】
臺灣臺中地方法院民事判決              98年度訴字第1604號
原      告  甲○○○
                        號14.
訴訟代理人  周瑞鎧律師
複代理人    張貴閔律師
被      告  乙○○
上列當事人間請求損害賠償事件，經本院刑事庭移送而來（98年
度交簡附民字第6號），本院於民國98年10月7日言詞辯論終結，
判決如下：
    主    文
被告應給付原告新臺幣壹佰貳拾萬元，及自民國九十八年五月五
日起至清償日止，按年息百分之五計算之利息。
本判決於原告以新臺幣肆拾萬元為被告供擔保後，得假執行。但
被告以新臺幣壹佰貳拾萬元為原告預供擔保，得免為假執行。
    事實及理由
壹、原告主張：
一、被告於民國97年10月28日晚間，騎乘車牌號碼TH6-066號機
    車，沿臺中市○區○○○路由北往南方向行駛，於同日20時
    45分許，途經旱溪西路與十甲路口，本應注意行駛至交岔路
    口轉彎時，應讓直行車先行及慢車行駛至交岔路口，其行進
    或轉彎，應依標誌、標線或號誌之規定行駛，且應注意車前
    狀況，並隨時採取必要之安全措施。而於上開被告行經方向
    之旱溪西路與十甲路口，設有機車應兩段式左轉之標誌，而
    依當時天候晴，夜間有照明，路面柏油、乾燥、無缺陷且無
    障礙物，視距良好，並無不能注意之情形，竟疏未注意及此
    ，未採取兩段式左轉，亦未注意車前有直行車輛，並禮讓直
    行車輛先行，貿然於上開路口左轉，適有原告騎乘車號EZW-
    932號機車，沿旱溪西路由南往北方向駛來，因閃煞不及，
    雙方機車發生碰撞，原告因而人車倒地，並受有創傷性顱內
    出血，創傷性頸椎脊髓壓迫，上顎門牙斷裂等傷害。被告在
    「無允許左轉號誌且設有機車應兩段式左轉號誌」之路口，
    未採取兩段式左轉及貿然左轉，且原告機車已將近快過該路
    口時，才被貿然左轉之被告機車撞倒，本件車禍肇事原因與
    原告有無機車駕照無關，應由被告負起全部肇事責任，有道
    路交通事故現場圖與臺中市○○○道路交通事故初步分析研
    判表可稽。被告於肇事後，於有偵查機關知悉之前，處理員
    警前往現場處理時，當場承認其為肇事者，自首而願意接受
    裁判。
二、原告依民法第184條第1項、第193條第1項、第195條第1項之
    規定，請求被告負損害賠償責任。原告請求之金額合計新臺
    幣（下同）120萬元，分述如下：
（一）醫療費用及交通費：
      依中國醫藥大學附設醫院於98年2月21日所開立之勞工保
      險殘廢診斷書最後之記載，已認定原告之症狀固定、治療
      終止並診斷殘廢，然非指原告所受傷害已痊癒。是故，原
      告所支出之醫療費用有中國醫藥大學附設醫院計111,347
      元、尚宏中醫診所100元，共111,447元；另往來就醫及門
      診之交通費用為1,510元，總計112,957元。
（二）看護費用：
      原告因97年10月28日車禍受傷急診住院，於同年11月19日
      出院，住院期間及出院後三個月需專人看護，共115日（
      計算式：23＋30＋31＋31＝115）。原告雖係由親人照顧
      ，惟仍得對被告請求看護費用，比照專業看護每日看護費
      用2,200元，合計253,000元。（計算式：2200×115＝253
      000）
（三）喪失或減少勞動能力之損害賠償：
      原告因車禍受傷，目前身體遺存「雙上肢及右下肢輕微無
      力及麻痺、無法從事粗重工作」之障礙，經勞工保險殘廢
      診斷書、勞工保險局98年6月16日保給殘字第09860460180
      號函核定原告所受傷害應符合勞工保險失能給付標準附表
      第2-4項第7等級殘障，依霍夫曼理論，第7等級殘障者喪
      失勞動能力69.21％。原告於37年12月28日出生，97年10
      月28日車禍受傷時未滿60歲，如工作至65歲退休，則尚可
      工作逾5年，如以原告受傷時任職於臺灣泰基股份有限公
      司每月薪資21,000元計算，每年252,000元，5年一次給付
      依霍夫曼係數計算共計796,068元。（計算式：252000×
      69.21％×霍夫曼係數4.564370＝796068）
（四）精神慰撫金：
      本件原告教育程度為國小畢業，車禍發生前每月薪資21,
      000元，名下無財產。原告因車禍受傷，至今身體仍遺存
      雙上肢及右下肢輕微無力及麻痺、無法從事粗重工作，而
      無法痊癒，身體及心理均遭受極大之痛苦，爰請求精神慰
      撫金500,000元。
（五）總計上開請求金額為1,662,025元，扣除原告已請領之強
      制汽車責任險理賠金68,589元，原告尚得請求1,593,436
      元。原告依民事訴訟法第244條第4項規定，向被告請求之
      最低金額120萬元等語。
三、並聲明：被告應給付原告120萬元，及自刑事附帶民事起訴
    狀繕本送達被告之翌日起至清償日止，按年息5％計算之利
    息，並以供擔保為條件之假執行宣告。
貳、被告則以：
一、被告承認自己不對，但原告請求賠償之金額過高，無力負擔
    ：
（一）原告因本件車禍受傷出院後，於98年1月起至3月間止，固
      定每月看診並拿取藥物，惟自98年4月間即未前往原住院
      醫院看診與拿取藥物，而前往另一家中醫診所看診，但未
      拿取任何藥物。因此，原告因本件車禍所致之傷勢，應自
      98年4月間已然痊癒。參酌最高法院81年度台上字第1874
      號裁判、88年度台上字第2208號裁判要旨，被害人因身體
      或健康受侵害而減少勞動能力所受之損害，該賠償金額應
      就被害人受害前之身體健康狀態、教育程度、專門技能、
      社會經驗酌定，不能以勞工保險條例之殘廢給付標準日數
      為核算之基礎。依原告提供之薪資入帳存摺影本，原告受
      傷前即97年3月至同年10月間止，每月薪資（含獎金）約
      為13,460元至24,850元不等，金額非鉅，更曾領取低於法
      定之勞工基本薪資之收入，且原告車禍受傷前所從事應非
      粗重之工作，否則斷無至今仍未提供受傷前工作內容之證
      明。從而，原告並不因本件車禍至喪失或減少勞動能力。
      原告提供之勞工保險殘廢診斷書未記明原告係因本件車禍
      受傷，導致雙上肢及右下肢輕微無力與麻痺之後遺症，且
      原告係37年12月28日出生，案發當時已經年滿59歲，屬高
      齡人士，則此種輕微無力與麻痺之情形，極可能是一般高
      齡人士因身體功能退化所致，原告此等身體不適可能於受
      傷前即已存在。原告以此殘廢診斷書之記載及勞工保險局
      98年6月16日保給殘字第09860460180號函文做為請求喪失
      或減少勞動能力損失之依據，顯無理由。
（二）原告因本件車禍受傷後至痊癒時止，共約6個月時間，則
      原告請求之慰撫金50萬元，平均每月高達83,333元（計算
      式：500000÷6＝83333，元以下四捨五入），此金額是原
      告於車禍受傷前每月薪資約3至5倍，被告名下雖有價值80
      餘萬元之財產，但所得收入遠低於原告甚多。從而，原告
      請求慰撫金50萬元，顯不合理。
二、原告於案發時應係未考取駕駛執照之情形下，騎乘機車，故
    原告於本件車禍亦有過失，被告爰依民法第217條過失相抵
    之規定，減輕被告之賠償金額。綜上所述，原告請求被告賠
    償之金額，因被告經濟狀況不佳，倘命被告一次給付，有失
    公平原則，故被告請求法院就本件損害賠償應付之金額，酌
    定分期給付之金額等語，資為抗辯。
三、並聲明：原告之訴及假執行之聲請均駁回；如受不利判決，
    願供擔保請准宣告免為假執行。
、本院之判斷
一、被告於97年10月28日晚間，騎乘車牌號碼TH6-066號機車，
    沿臺中市○區○○○路由北往南方向行駛，於同日20時45分
    許，途經旱溪西路與十甲路口，本應注意行駛至交岔路口轉
    彎時，應讓直行車先行及慢車行駛至交岔路口，其行進或轉
    彎，應依標誌、標線或號誌之規定行駛，且應注意車前狀況
    ，並隨時採取必要之安全措施。而於上開被告行經方向之旱
    溪西路與十甲路口，設有機車應兩段式左轉之標誌，而依當
    時天候晴，夜間有照明，路面柏油、乾燥、無缺陷且無障礙
    物，視距良好，並無不能注意之情形，竟疏未注意及此，未
    採取兩段式左轉，亦未注意車前有直行車輛，並禮讓直行車
    輛先行，貿然於上開路口左轉，適原告騎乘車號EZW-932號
    機車，沿旱溪西路由南往北方向駛來，因閃煞不及，雙方機
    車發生碰撞，原告因而人車倒地，並受有創傷性顱內出血，
    創傷性頸椎脊髓壓迫，上顎門牙斷裂之傷害等情，業據其舉
    本院98年度交簡字第50號刑事判決暨卷內資料，亦即兩造於
    警詢、偵查中及本院刑事庭審理時之陳述，道路交通事故現
    場圖、道路交通事故調查報告表(一)、(二)，臺中市○○○道路
    交通事故談話紀錄表，臺中市警察局第三分局道路交通事故
    補充資料表，臺中市○○○道路交通事故初步分析研判表，
    現場照片等資料為證，並為被告所自認。被告於前揭時地因
    本件交通事故過失傷害原告，經本院98年度交簡字第50號刑
    事判決判處有罪，亦有刑事判決在卷可憑，並經調閱刑事卷
    查核屬實，有刑事卷影本在卷可憑，堪信原告此部分主張屬
    實。
二、按因故意或過失，不法侵害他人之權利者，負損害賠償責任
    。汽車、機車或其他非依軌道行駛之動力車輛，在使用中加
    損害於他人者，駕駛人應賠償因此所生之損害。但於防止損
    害之發生，已盡相當之注意者，不在此限。不法侵害他人之
    身體或健康者，對於被害人因此喪失或減少勞動能力或增加
    生活上之需要時，應負損害賠償責任。不法侵害他人之身體
    、健康、名譽、自由、信用、隱私、貞操，或不法侵害其他
    人格法益而情節重大者，被害人雖非財產上之損害，亦得請
    求賠償相當之金額，民法第184條第1項前段、第191條之2、
    民法第193條第1項及第195條第1項前段分別定有明文。本件
    被告於前揭時地駕駛機車行經前開交岔路口時，未依規定採
    取兩段式左轉，亦未注意車前有直行車輛，並禮讓直行之原
    告機車先行，貿然於上開路口左轉，致撞及原告，原告因而
    受有前揭傷害，已如前述，原告所受傷害顯與被告之過失行
    為有相當之因果關係，原告依前揭規定請求上訴人賠償其所
    受之損害，核屬有據。再按民法第193條第1項所謂增加生活
    上之需要，係指被害人被害以前並無此需要，因為受侵害始
    有支付此費用之需要者而言，因此身體受不法侵害，需添購
    醫療、護理用品及僱用看護所支出之費用，均屬增加生活上
    需要之費用，加害人應予賠償。原告請求被告賠償其受損害
    之金額，是否有理由，茲分述如下：
（一）醫療費用及交通費：
      原告主張其因本件傷害支出醫療費用111,447元、往來就
      醫及門診之交通費用1,510元，合計112,957元，業據其提
      出中國醫藥大學附設醫院醫療費用收據、尚宏中醫診所掛
      號費收據及計程車費用單據為證（見本院第45至52頁）。
      此部分被告表明有單據即願理賠（見本院卷第33頁），且
      原告於本件事故發生當日即98年10月28日由急診入院，97
      年10月31日接受前位減壓及頸支架內融合術手術，於97年
      11月19日出院，改由門診治療，需頸圈使用，需在家修養
      六個月，不宜負重，住院期間及出院後三個月需專人看護
      ，原告中樞神經系統遺存顯著障礙，終身只能從事輕便工
      作，自97年11月20日起至98年7月18日間，共至中國醫藥
      大學附設醫院門診13次，建議繼續追蹤治療等情，有中國
      醫藥大學附設醫院診斷證明附卷可稽（見本院卷第53頁）
      。而原告提出之前揭醫療費用收據，就診治療日期依序為
      97年10月28日至97年11月19日、97年11月19日、98年1月
      22日、98年1月24日、98年2月21日、98年3月14日、98年7
      月18日，核與前揭診斷證明書之認定相符；且原告之傷勢
      ，至醫院治療時確有搭乘計程車之必要，所提出之計程車
      費用單據，亦與前揭就診日期相符，是原告此部分支出，
      核屬必要，應予准許。
（二）看護費用：查原告自98年10月28日住院至年10月31日接受
      前位減壓及頸支架內融合術手術，於97年11月19日出院，
      改由門診治療，需頸圈使用，需在家修養六個月，不宜負
      重，住院期間及出院後三個月需專人看護，而僱用看護所
      支出之費用，屬於民法第193條第1項所謂增加生活上需要
      之費用，加害人應予賠償，已如前述。再者，親屬間之看
      護，縱因出於親情而未實際支付該費用，然其所付出之勞
      力，顯非不能以金錢為評價，此種基於身分關係之恩惠，
      自不能加惠於加害人，而應比照一般僱用看護情形，認被
      害人受有相當看護費之損害，命加害人賠償，始符民法第
      193條第1項所定「增加生活上需要」之意旨。另依中國醫
      藥大學附設醫院與外包商所簽訂之「病患照護服務員合約
      書」，看護工全日費用為2,200元，亦有該院98年9月17日
      函文在卷可稽（見本院卷第71頁）。準此，原告請求住院
      期間及出院後三個月需專人看護，共115日（計算式：23
      ＋30＋31＋31＝115），每日以2,200元計算，合計253,00
      0元之相當於看護費用之損害，核屬有據，應予准許。
（三）減少勞動能力之損害：
      1.按不法侵害他人身體、健康者，對於被害人因此喪失或
        減少勞動能力，應負損害賠償責任，民法第193條第1項
        定有明文。而身體或健康受侵害，喪失或減少勞動能力
        者，其減少及殘存勞動能力之價值，不能以現有之收入
        為準，蓋現有收入每因特殊因素之存在而與實際所餘勞
        動能力不能相符，現有收入高者，一旦喪失其職位，未
        必能自他處獲得同一待遇，故所謂減少及殘存勞動能力
        之價值，應以其能力在通常情形下可能取得之收入為標
        準；被害人因身體健康被侵害而喪失勞動能力所受之損
        害，其金額應就被害人受侵害前之身體健康狀態、教育
        程度、專門技能、社會經驗等方面酌定之，不能以一時
        一地之工作收入為準（最高法院61年台上字第1987號判
        例、63年台上字第1394號判例參照）。次按勞動能力損
        害與勞動年齡具有密切關係，有法定退休年齡者，得以
        之為判斷基準，但不能認退休後概無勞動能力損害；無
        法定退休年齡者，則應依其職業酌定其勞動年齡。另按
        依民法第193條第1項命加害人1次支付賠償總額，以填
        補被害人所受喪失或減少勞動能力之損害，應先認定被
        害人因喪失或減少勞動能力而不能陸續取得之金額，按
        其日後本可陸續取得之時期，各照霍夫曼式計算法，扣
        除依法定利率計算之中間利息，再以各時期之總數為加
        害人1次所應支付之賠償總額，始為允當（最高法院22
        年度上字第353號判例參照）。
      2.查原告因本件事故受有前揭傷害，其中樞神經系統遺存
        顯著障礙，終身只能從事輕便工作等情，已如前述。原
        告因本件車禍受傷，經手術及復健治療，其雙上肢及右
        下肢輕微無力及麻痺、無法從事粗重工作，經勞工保險
        局核定符合勞工保險失能給付標準附表第2-4項第7等級
        殘障等情，有勞工保險殘廢診斷書、勞工保險局98年6
        月16日保給殘字第09860460180號函文在卷可憑（見本
        院卷第54至57頁）。按勞工保險條例第53條之附表即勞
        工保險殘廢給付標準表，經過專家綜合各種殘廢情形並
        參酌日本規定作成，具有相當之客觀性（最高法院90年
        度台上字第1045號判決參照），該表關於身體障害狀態
        及殘廢等級之分類，雖係針對勞工保險給付所為之規定
        ，但針對一般損害賠償，不失為重要之參考標準。又該
        表所載殘廢等級雖有15級，但第1級、第2級、第3級依
        該表所載之身體殘害狀態均為終身不能從事任何工作，
        故為百分之百喪失勞動能力，扣除第2級、第3級後，實
        際僅有13級，每一級差距為100%÷13＝7.69%，而以7.6
        9%為第15級，往上計算每級均加7.69%，則殘廢等級第7
        級經換算之結果，減少勞動能力比例為69.21%，是原告
        主張其因本件傷害減少勞動能力69.21%，應可採信。
      3.原告37年12月28日出生，此有診斷證明書、勞工保險殘
        廢診斷書在卷可憑。原告於97年10月28日發生本件事故
        受有前揭傷害時，年齡為59餘歲，算至勞動基準法第54
        條第1項第1款所規定之65歲強制退休年齡，尚可工作逾
        5年。原告受傷時任職於台灣泰基股份有限公司（下稱
        台灣泰基公司），每月薪資21,000元，此有存摺明細及
        本院稅務電子閘門財產所得調件明細表附卷可考，原告
        受此傷害前，其身體健康狀態並無不能工作至退休之情
        形，再參諸原告陳明其國小畢業、其在台灣泰基公司工
        作所得每月薪資僅較基本工資高約3千元，依原告之能
        力、社會經驗，在通常情形下應能取得前揭收入，直至
        退休。準此，原告主張以其每月薪資21,000元、每年25
        2,000元計算其勞動能力減少之損害，應屬可採。則原
        告請求依霍夫曼式扣除依法定利率計算中間利息1次賠
        償之減少勞動能力損害為796,068元｛年別5%複式霍夫
        曼計算法（第一年不扣除中間利息），其計算式為：[1
        74409.2×4.00000000（此為5年之霍夫曼係數）]=7960
        68（小數點以下四捨五入）｝。故原告請求被告賠償勞
        動能力減少之損害796,068元，即屬有據，應予准許。
（四）精神慰撫金：原告遭被告過失撞傷，精神上自受有相當之
      痛苦。又法院對於慰撫金之量定，應斟酌加害程度、兩造
      之身分地位經濟狀況等關係定之（最高法院51台上字第22
      3號判例、74年度第9次民事庭會議決議參照）。查原告國
      小畢業，車禍發生前每月薪資21,000元，名下無財產；被
      告國中畢業，事發時在一中街那邊餐館工作，月收入17,0
      00元，目前無業，名下有房子一間，但還在貸款中，此經
      兩造陳明在卷。原告97年任職於台灣泰基公司之薪資所得
      約25萬8千餘元，名下確無其他財產；被告97年之薪資所
      得約為5萬餘元，名下有房地各一筆等情，此有本院稅務
      電子閘門財產所得調件明細表在卷可憑（見本院卷第22至
      27頁）。本院審酌上情，認原告請求精神慰撫金50萬元，
      核屬相當，應予准許。
（五）總計原告得請求被告賠償之金額為1,662,025元（112957
      ＋253000＋796068＋500000＝0000000）。原告因本件交
      通事故已請領之強制汽車責任險理賠金為68,589元，此有
      被告提出之富邦產物保險股份有限公司函文附卷可稽（見
      本院卷第38頁），並為原告所自認，經依法扣除後，原告
      得請求被告賠償之金額為1,593,436元。原告僅請求被告
      賠償120萬元，自應准許。
三、按民法第217條第1項所謂被害人與有過失，須被害人之行為
    助成損害之發生或擴大，就結果之發生為共同原因之一，行
    為與結果有相當因果關係，始足當之。倘被害人之行為與結
    果之發生並無相當因果關係，尚不能僅以其有過失，即認有
    過失相抵原則之適用（最高法院92年度台上字第431號判決
    參照）。本件原告自認事故發生時並無適當之駕駛執照，其
    無照騎乘機車，固屬違規行為，惟本件事故之發生係被告於
    前揭時地駕駛機車行經前開交岔路口時，未採取兩段式左轉
    ，亦未注意車前有直行車輛，並禮讓直行之原告機車先行，
    貿然於上開路口左轉，致撞及原告，原告遭被告撞擊，猝不
    及防，無法避免，因此，縱認原告具備純熟之駕駛技術，領
    有駕駛執照，仍不足以防止損害之發生。準此，原告無照騎
    車之違規行為與本件車禍之發生，並無相當因果關係，難認
    其就事故之發生與有過失。被告此部分抗辯並非可採。
四、綜上所述，原告依侵權行為之法律關係，請求被告賠償其所
    受之損害120萬元，及自附帶民事訴訟起訴狀繕本送達被告
    之翌日即98年5月5日起至清償日止，按年息5%計算之法定遲
    延利息，於法有據，應予准許。兩造分別陳明願供擔保請准
    為假執行及免為假執行之宣告，經核於法並無不合，爰分別
    酌定相當之擔保金額予以准許。
五、本件事證已臻明確，兩造其餘攻擊防禦方法，核與判決結果
    不生影響，爰不逐一論述。又本件原告係提起附帶民事訴訟
    ，由本院刑事庭移送而來，依刑事訴訟法第504條第2項之規
    定，免納裁判費，訴訟中亦無支出其他訴訟費用，無訴訟費
    用負擔之問題，併予敘明。
肆、宣告假執行及免為假執行之依據：民事訴訟法第390條第2項
    、第392條第2項。
中    華    民    國    98    年    10    月    28    日
                  民事第三庭    法  官  黃渙文
正本係照原本作成。
如對本判決上訴，須於判決送達後20日內向本院提出上訴狀（須
附繕本）。
中    華    民    國    98    年    10    月    28    日
                                書記官


司法院資訊處製作；財團法人民間司法改革基金會備份。
